ACORDAO-COMPLETO-2545353

ACÓRDÃO 4299/2022 ATA 26/2022 - PRIMEIRA CÂMARA

VISTOS, relatados e discutidos estes autos de embargos de declaração opostos por Altair José Zampier ao Acórdão 2468/2022-TCU-Primeira Câmara.
ACORDAM os Ministros do Tribunal de Contas da União, reunidos em sessão da Primeira Câmara, ante as razões expostas pelo Relator e com fundamento nos artigos 32, inciso II, e 34 da Lei 8443/1992, em:
9.1. conhecer dos embargos de declaração para, no mérito, rejeitá-los;
9.2. dar ciência desta deliberação ao embargante.

Embargos de declaração em tomada de contas especial

Primeira Câmara

Prefeitura Municipal de Pitanga - PR.

3. Interessados/Responsáveis/Recorrentes:
3.1. Interessado: Ministério do Turismo (05.457.283/0001-19).
3.2. Responsável: Altair José Zampier (XXX.016.609-XX).
3.3. Recorrente: Altair José Zampier (XXX.016.609-XX).

13.1. Ministros presentes: Benjamin Zymler (na Presidência), Walton Alencar Rodrigues (Relator), Vital do Rêgo e Jorge Oliveira.
13.2. Ministro-Substituto presente: Weder de Oliveira.

WALTON ALENCAR RODRIGUES

Ministro Walton Alencar Rodrigues.

Trata-se de embargos de declaração opostos por Altair José Zampier ao Acórdão 2648/2022-TCU-Primeira Câmara, o qual conheceu e negou provimento a recurso de reconsideração interposto pelo embargante em face do Acórdão 805/2020-TCU-Primeira Câmara, relator E. Ministro Vital do Rêgo.
Por sua vez, o Acórdão 805/2020-TCU-Primeira Câmara foi vazado nos seguintes termos:
VISTOS, relatados e discutidos estes autos de tomada de contas especial instaurada pelo Ministério do Turismo em desfavor do Sr. Altair José Zampier, ex-prefeito de Pitanga/PR, em razão de irregularidades ocorridas na execução do Convênio 702778/2008, cujo objeto era o incentivo do turismo por meio do apoio às comemorações alusivas à 5ª Fest-Centro;
ACORDAM os Ministros do Tribunal de Contas da União, reunidos em Sessão da 1ª Câmara, ante as razões expostas pelo Relator, em:
9.1. julgar irregulares as contas do responsável, Sr. Altair José Zampier (CPF XXX.016.609-XX) , com fundamento nos arts. 1º, inciso I, 16, inciso III, alíneas "b" e "c", da Lei 8.443/1992, c/c os arts. 1º, inciso I, e 209, incisos II e III, do RI/TCU;
9.2. condenar o responsável identificado no subitem anterior, com fundamento no art. 19, caput, da Lei 8.443/1992, c/c o art. 210 do RI/TCU, ao pagamento da importância de R$ 64.576,80, com a fixação do prazo de 15 (quinze) dias, a contar da notificação, para comprovar, perante este Tribunal, em respeito ao art. 23, inciso III, alínea "a", da Lei 8.443/1992, c/c art. 214, inciso III, alínea "a", do RI/TCU, o recolhimento da dívida aos cofres do Tesouro Nacional, atualizada monetariamente e acrescida de juros de mora calculados a partir de 2/3/2009 até a data do efetivo recolhimento e com o abatimento de valores acaso já satisfeitos, nos termos da legislação vigente;
9.3. aplicar a multa prevista no art. 57 da Lei 8.443/1992, c/c o art. 267 do RI/TCU, ao responsável, Sr. Altair José Zampier (CPF XXX.016.609-XX) , no valor de R$ 5.000,00, fixando-lhe o prazo de 15 (quinze) dias, a contar da notificação, para que comprove, perante o Tribunal (art. 214, inciso III, alínea a, do Regimento Interno do TCU) , o recolhimento da dívida aos cofres do Tesouro Nacional, atualizada monetariamente desde deste acórdão até a do efetivo recolhimento, se paga após o vencimento, na forma da legislação em vigor;
9.4. autorizar, desde logo, a cobrança judicial das dívidas, caso não atendida a notificação, na forma do disposto no art. 28, inciso II, da Lei 8.443/1992;
9.5. autorizar, desde logo, caso solicitado e o processo não tenha sido remetido para cobrança judicial, o pagamento das dívidas em até 36 (trinta e seis) parcelas mensais e consecutivas, nos termos do art. 26 da Lei 8.443/1992, c/c o art. 217 do Regimento Interno/TCU, fixando-se o vencimento da primeira parcela em 15 (quinze) dias, a contar do recebimento da notificação, e o das demais a cada 30 (trinta) dias, devendo incidir sobre cada valor mensal os correspondentes acréscimos legais, na forma prevista na legislação em vigor, sem prejuízo de alertar o responsável de que a falta de comprovação do recolhimento de qualquer parcela implicará o vencimento antecipado do saldo devedor;
9.6. dar ciência da presente deliberação à Procuradoria da República no Estado do Paraná, nos termos do § 3º do art. 16 da Lei 8.443/1992, c/c o § 7º do art. 209 do Regimento Interno do TCU, para adoção das medidas cabíveis; e
9.7. dar ciência da presente deliberação ao Ministério do Turismo e ao responsável.
O embargante aduz omissão do acórdão embargado ao não considerar a que a prestação de contas havia isso aprovada pelo órgão concedente, tanto sob o aspecto financeiro como físico, o que dispensaria apresentação de documentos adicionais. Assevera que também não foi considerada a circunstância de a situação de regularidade da prestação de contas não ter sido evidenciada no sistema Siconv por erro de preenchimento no relatório de execução.  
Aponta, ainda, contradição entre o julgado e precedentes do Tribunal ante a manutenção da responsabilidade do embargante, o qual teria exercido devida supervisão hierárquica dos atos praticados pelos subordinados que, à sua revelia, teriam incorrido na prática de eventual conduta ilícita. Alega ausência de culpa grave.
Por fim, requer o conhecimento e o acolhimento dos embargos de declaração, atribuindo-lhes efeitos infringentes a afastar a responsabilidade do embargante.
É o relatório.

Luiz Gustavo de Andrade (35267/OAB-PR) e Luiz Fernando Zornig Filho (27936/OAB-PR).

Subprocurador-Geral Paulo Soares Bugarin.

TOMADA DE CONTAS ESPECIAL. MINISTÉRIO DO TURISMO. CONVÊNIO. REPASSE DE RECURSOS A MUNICÍPIO. EVENTO FESTIVO. IRREGULARIDADES NA EXECUÇÃO FINANCEIRA. CONTAS IRREGULARES. DÉBITO. MULTA PROPORCIONAL AO DÉBITO. RECURSO DE RECONSIDERAÇÃO. CONHECIMENTO. NEGATIVA DE PROVIMENTO. EMBARGOS DE DECLARAÇÃO. CONHECIMENTO. REJEIÇÃO. CIÊNCIA.

TOMADA DE CONTAS ESPECIAL (TCE)

Secretaria de Recursos (Serur); Secretaria de Controle Externo de Tomada de Contas Especial (SecexTCE).

Trata-se de embargos de declaração opostos por Altair José Zampier ao Acórdão 2648/2022-TCU-Primeira Câmara, o qual conheceu e negou provimento a recurso de reconsideração interposto pelo embargante em face do Acórdão 805/2020-TCU-Primeira Câmara, relator E. Ministro Vital do Rêgo.
O Acórdão 805/2020-TCU-Primeira Câmara julgou irregulares as contas especiais do embargante e o condenou ao ressarcimento de dano ao Erário e ao pagamento de multa, em razão da não-comprovação do regular emprego dos recursos federais do Convênio 702.778/2008, firmado entre a União, por meio do Ministério do Turismo, e o Município de Pitanga/PR, cujo objeto é o incentivo ao turismo por meio do apoio ao evento denominado de "5a FEST-CENTRO", realizado no período de 23 a 28 de janeiro de 2009 (peça 7, p. 2) .
As seguintes ocorrências motivaram a irregularidade das contas e condenação do responsável:
a) desembolso de cheque de R$ 23.000,00, sem identificação da correspondente despesa na relação de pagamentos e sem identificação do destinatário; 
b) pagamento da quantia de R$ 49.000,00, alusivo à apresentação do conjunto musical José Rico e Milionário, sem apresentação de contrato de exclusividade, autorização, atesto, carta ou declaração de exclusividade subscrita pelos artistas, em nome da empresa intermediária, Estrela Show Produções Musicais Limitada. 
Altair José Zampier aduz, em síntese, omissão do acórdão embargado ao não considerar a que a prestação de contas havia isso aprovada pelo órgão concedente, tanto sob o aspecto financeiro como físico, o que dispensaria apresentação de documentos adicionais. 
Afirma que não foi considerada a circunstância de a situação de regularidade da prestação de contas não ter sido evidenciada no sistema Siconv, por erro de preenchimento no relatório de execução.  
Alega, ainda, contradição havida entre o julgado e precedentes do Tribunal quanto à manutenção da responsabilidade do embargante, o qual teria exercido devida supervisão hierárquica dos atos praticados pelos subordinados que, à sua revelia, teriam incorrido na prática de eventual conduta ilícita. Sustenta a ausência de culpa grave.
Por fim, protesta pelo conhecimento e acolhimento dos embargos de declaração, atribuindo-lhes efeitos infringentes, a fim de afastar a responsabilidade do embargante.
Feito esse resumo, decido.
Conheço dos embargos de declaração, satisfeitos os requisitos de admissibilidade estabelecidos nos artigos 32, inciso II, e 34, da Lei 8.443/1992.
Quanto ao mérito, não assiste razão ao embargante.
O acórdão questionado não padece dos vícios de omissão ou de contradição, porquanto o Tribunal, sem se vincular aos pareceres emitidos pelos órgãos técnicos do Ministério do Turismo, verificou que a prestação de contas continha irregularidades quanto à ausência de demonstração de liame causal entre os recursos do convênio e o pagamento dos artistas para realização de evento musical.
Além disso, permaneceu injustificada despesa no R$ 23.000,00, sem que fosse demonstrada sua correlação com o objetivo do ajuste.
O acórdão embargado também asseverou que a alegada falha de inserção da prestação de contas sistema de convênios (Siconv) não impediu a análise de toda documentação da prestação de contas enviada pelo responsável, acompanhada dos pareceres emitidos pelo Ministério do Turismo e pelo Controle Interno, tendo sido facultada ao embargante o exercício da ampla defesa e do contraditório, para elidir as ocorrências a ele imputadas.
Também foi mantida a responsabilidade do embargante, a qual não poderia ser afastada pelo simples fato de a conduta do agente haver sido amparada por pareceres emitidos por seus subordinados. Isso porque lhe incumbia a verificação da regularidade dos atos administrativos praticados pelos agentes subalternos, o que lhe atrai a responsabilidade subjetiva e culpa grave em caso de irregularidade.
Observa-se, portanto, que sob a roupagem dos embargos de declaração, o recorrente pretende, na verdade, rediscutir conteúdo probatório, incabível na via eleita da espécie recursal. Ao suscitar contrariedade entre a decisão recorrida e outros arestos do Tribunal, o recorrente olvida que, nos embargos declaratórios, o vício da contradição deve se interno ao julgado, entre a parte dispositiva, o voto e o relatório, o que não foi demonstrado.
Ante o exposto, rejeito os embargos de declaração e voto por que o Tribunal acolha a minuta de acórdão que ora submeto à apreciação do colegiado.
TCU, Sala das Sessões, em 2 de agosto de 2022.
WALTON ALENCAR RODRIGUES 
Relator